【裁判字號】    98,交上易,603
【裁判日期】    980924
【裁判案由】    過失傷害等
【裁判全文】
臺灣高等法院臺南分院刑事判決    98年度交上易字第603號
上  訴  人
即  被  告  乙○○
選任辯護人  蔡金保  律師
上列上訴人因過失傷害等案件，不服臺灣雲林地方法院98年度交
易字第36號中華民國98年6月29日第一審判決（起訴案號：臺灣
雲林地方法院檢察署98年度偵字第515號），提起上訴，本院判
決如下：
    主  文
上訴駁回。
    事  實
一、乙○○係甲○○之女婿，甲○○於97年8月8日下午5時40分
    許，騎乘車牌號碼KL5-137號重型機車，在雲林縣麥寮鄉○○村○○路100巷2號前，與丙○○所駕駛車牌號碼GW-9136
    號自小客車發生碰撞，致甲○○倒地，受有頭部外傷併顱內
    出血、顱骨骨折及腦挫傷等傷害，乙○○與其妻接獲通知趕
    至上開車禍現場時，發覺甲○○倒臥在地，即以台語向丙○○質問：「你車子是怎麼開的？」，丙○○即以台語回稱：
    「我就是這樣開的，不然要怎樣開？」，乙○○因見甲○○
    不醒人事傷勢嚴重，肇事之丙○○卻仍手持飲料在旁飲用，
    態度傲慢，且對受傷之甲○○漠不關心，即與2名姓名年籍
    不詳之成年男子共同基於傷害人身體之犯意聯絡，先由乙○○以手推丙○○之胸口，並徒手毆打其頭部，將丙○○推倒
    在地後，即與其餘2名男子以腳踹丙○○之身體，並以玻璃
    空瓶毆打丙○○，使丙○○仍因而受有右手切割傷併中指伸
    肌斷裂及第四掌骨骨折併伸肌斷裂之傷害。
二、案經丙○○訴由雲林縣警察局台西分局報請臺灣雲林地方法
    院檢察署檢察官偵查起訴。
    理  由
甲、程序部分：
    一、按被告以外之人於審判外之言詞或書面陳述，除法律有
        規定者外，不得作為證據，又證人依法應具結而未具結
        者，其證言不得作為證據，刑事訴訟法第159條第1項、
        第158條之3定有明文。查丙○○97年10月21日、97年11
        月2日之警訊筆錄，被告乙○○不同意列為證據，經查
        丙○○上開警詢筆錄對於被告乙○○而言，均屬被告以
        外之人於審判外之陳述，且無證據釋明其可信性及必要
        性，依上開刑事訴訟法第159條第1項之規定，不得作為
        證據。又丙○○98年2月13日偵訊筆錄，被告乙○○不
        同意列為證據，查丙○○98年2月13日偵訊筆錄，檢察
        官偵訊時，未經具結，自無證據能力，不得為本案證據
        。
    二、丙○○之財團法人彰化基督教醫院診斷證明書，係從事
        業務之人於業務上所製作之紀錄文書，並無顯不可信之
        情形，被告乙○○亦同意列為證據，得為本案證據。
乙、實體部分：
    一、訊據被告乙○○固坦承於97年8月8日下午5時45分許，
        有在上開車禍現場，曾以台語向丙○○質問：「你車子
        是怎麼開的？」，並以手推丙○○之事實，惟辯稱：因
        丙○○態度惡劣及相當傲慢，伊始以手推丙○○，惟因
        救護車及時到達現場，伊即趕往救助岳父甲○○，並未
        毆打丙○○，且現場圍觀人數眾多，伊僅關心甲○○之
        傷勢，不清楚丙○○遭何人毆傷，嗣丙○○是為逼迫甲○○與其和解，始誣指伊傷害，伊並無傷害之犯行等語
        。
    二、查被告乙○○確於上開時、地夥同2名姓名年籍不詳之
        成年男子，持打破之玻璃瓶共同毆打丙○○等情，業據
        丙○○於原審審理時具結證稱：「乙○○在現場問我說
        你是怎麼開車的，我說我開內線要回家，乙○○就用手
        推我胸口」、「以後看到1輛機車過來，乙○○開始動
        手打我，機車騎士也加入打我行列」、「有3個人打我
        ，他們把我拉扯到地上對我又敲又打又用腳踹，再用玻
        璃瓶打我，我用手護著頭部，所以不清楚酒瓶打我哪裡
        」、「他們打我時，乙○○說我回話『三小』（台語）
        ，意思說我答話口氣不好；他們打我是因為我車禍發生
        後回話口氣不好」、「後來因為我手整個流血，乙○○
        有把那兩個人擋下來，我就趁機逃走，他們沒有追我」
        、「台西醫院作傷口處理時，清出玻璃片，才知玻璃插
        得很深」、「警察到場後，其他兩個人就騎機車離開，
        警察問我是何人打你，乙○○說你要指認好，叫我不要
        隨便亂認，在乙○○離開2、3步之後，我才跟許警員說
        是乙○○打我的，當時我不知道乙○○與被害人是何關
        係等語（詳原審卷第41至45頁、第60頁）。並有財團法
        人彰化基督教醫院診斷證明書1紙在卷可稽（附於偵卷
        第13頁），而依該診斷證明書所記載丙○○之傷勢為右
        手切割傷併中指伸肌斷裂及第四掌骨骨折併伸肌斷裂，
        於97年8月9日施行清創、肌腱縫合、傷口縫合、石膏固
        定手術治療，核與丙○○之傷勢確實係遭利器穿刺而形
        成相符，故丙○○所證被告乙○○等人曾以空玻璃瓶毆
        打因而手部流血，應非虛構。
    三、被告雖以前詞置辯：惟查：
        (一)被告乙○○辯稱：伊未毆打丙○○，而證人己○○
            、許成亦附其說，分別證稱未見到乙○○動手毆打
            告訴人丙○○。證人己○○於原審證稱：我在車禍
            現場看到有3、4個人打丙○○，我沒有看到乙○○
            打丙○○，也沒有看到乙○○推他，乙○○在現場
            幫忙抬傷患，照顧傷患，他沒有跟丙○○講話（詳
            原審卷第50頁、第51頁），證人戊○證稱：丙○○
            在車禍現場被打時，我和乙○○都在被害人身邊，
            沒有過去（詳原審卷第59頁）。惟經原審隔離訊問
            後，渠等之證詞與被告之供述有以下互相矛盾及不
            合常理之處：
            (I)關於究係何人先至車禍現場，於車禍現場所站
                立之位置部分，證人己○○係證稱：我下班時
                經過車禍現場，聽到車禍聲音停下來，看到很
                像是我認識的人，就打電話通知他家人，戊○
                比我晚到，我是最早到的；在現場我一直站在
                傷患旁邊，戊○在旁圍觀（詳原審卷第49頁、
                、第51頁）；證人戊○卻答稱：我從南邊的路
                過來，聽到碰一聲，走過來看到認識的人，就
                打電話通知被撞的人的太太，那時候現場完全
                都沒有人來，己○○是後來才到；丙○○被打
                時，我、乙○○都圍在傷患旁邊，己○○站在
                那裡我不知道（詳原審卷第57頁、第58頁）。
                倘若2位證人均目睹車禍發生，並下車查看通
                知家屬到場，則對彼此於車禍發生之時在場應
                有印象，不會到庭作證時均互指對方較晚到場
                ；再者2位證人如自始至終均站在傷患旁邊，
                應知悉彼此均站在甲○○身旁，惟2人述卻不
                同，故其證詞之可信性，令人懷疑。
            (II)證人己○○另證稱：我聽到他們發生爭執時，
                傷者躺在兩輛車子中間，乙○○站在傷者旁邊
                ，乙○○太太蹲在地上，照顧傷者，丙○○蹲
                在車子旁邊，我站在乙○○太太旁邊；我沒有
                看到有人推丙○○，我那時候幫忙照顧傷者；
                警察到場有問丙○○是何人打他的，當時他沒
                有直接回答，但好像有人說你要想清楚才說，
                不要亂指認，當時現場很亂，不記得何人講的
                ，但不是乙○○說的，當時我站在他旁邊（詳
                原審卷第50頁、第52頁、第54頁），然被告乙○○確曾以手推丙○○之胸部，並於警察到場
                時，叫丙○○不要隨便指認乙節，業據被告乙○○自承在卷（詳原審卷第19頁、第86頁），
                己○○如於上開事件發生時，均位於被告乙○○之身旁，實無不知情之可能。況證人己○○
                對於被告乙○○曾阻擋他人再行毆打丙○○此
                有利於被告乙○○之事實知之甚詳，對於上開
                不利於乙○○之問題卻一概諉稱不知情，足見
                證人己○○上開證述，應係事後維護被告乙○○所為之虛偽證詞，不足採信。
            (III)證人戊○雖稱自始至終均站在甲○○身旁，因
                鬥毆之處與甲○○相距甚遠，故不知丙○○被
                打之情形，然依現場圖及現場照片所示（附於
                警卷第1頁、第17頁、第18頁），甲○○所騎
                乘之機車傾倒於外側車道，丙○○之自小客車
                煞停於對向內側車道，馬路中央則存留有血跡
                ，而以戊○當庭於現場照片所指證之現場位置
                ，甲○○係倒臥於外側車道，其與乙○○均圍
                繞於甲○○身旁，丙○○遭毆打地點係位於路
                旁，與甲○○及丙○○之自小客車尚有一段距
                離（詳警卷第20頁編號8之現場照片），惟證
                人丙○○、己○○均同稱甲○○倒臥於二肇事
                車輛中間，丙○○於其所有之自小客車旁遭毆
                打（詳警卷第18頁編號3、第22頁編號12之現
                場照片），且依現場圖及編號2之現場照片所
                示（見警卷第1頁、第17頁），甲○○所遺留
                之血跡係位於馬路中央，此與丙○○及己○○
                指證之情節相吻合，卻與戊○所指證之地點均
                相去甚遠，足見丙○○及己○○指證之地點較
                符合於現場跡證，丙○○遭圍毆之地點即位於
                甲○○倒臥之旁。而現場所發生之鬥毆並非極
                輕微之口角爭執，丙○○除遭拳打腳踢之外，
                尚且被玻璃瓶割傷手部，戊○稱因距離鬥毆地
                點甚遠而不知發生經過，非但與事實不符，亦
                與常情有違。再戊○如站立於乙○○之旁，則
                乙○○動手推丙○○，其後又阻止他人毆打丙○○，戊○亦無不知之理。是證人戊○之證詞
                ，既有重大瑕疵，亦無足取。
        (二)被告乙○○又辯稱：丙○○是為逼迫甲○○與其和
            解，始誣指伊傷害一節，經查：
            (I)據證人即到場處理之警員丁○○於原審證稱：
                我到現場時，橋頭派出所的警員蔡豐舟比我早
                到，他說車禍的人已經被救護車載走，另一個
                人被打跑到修車廠躲起來，我請他叫撞人的人
                (指告訴人丙○○)過來；他過來後說兩個年輕
                人騎機車過來，沒有說什麼就打人，我問人呢
                ，他說跑了，我問說是否有在現場，他指乙○○說乙○○打他，乙○○就說你看好，何人打
                你你要看清楚我是否有打你，丙○○就沒有說
                話；丙○○除了手有流血，頭也腫一塊；約有
                二十幾個人圍在路口，我在現場不知道乙○○
                是被害人家屬，他在現場也沒說，到派出所時
                ，我同事才說他是被害人的家屬等語（詳原審
                卷第47頁、第48頁），證人丁○○所證述丙○○手流血、頭部腫起來，並於現場指認乙○○
                為動手毆打之人等情，與丙○○前揭證詞相吻
                合。丙○○於警員至現場處理，尚不知乙○○
                為甲○○家屬之情形下，即於圍觀之二十餘人
                中指認被告乙○○為動手毆打之人，並非於事
                後和解無望時，始指訴被告乙○○，是丙○○
                於現場應無為逼使甲○○與其和解，而誣指被
                告乙○○之動機。
            (II)丙○○於車禍被害人家屬質問其如何開車時，
                回以：「我就是這樣開的，不然要怎樣開」等
                語，業據證人己○○到庭證述在卷（詳原審卷
                第50頁），丙○○就此雖證述係向被告乙○○
                答稱是開內線要回家云云，然丙○○既係因說
                話態度不佳，而遭被告乙○○等人圍毆，則以
                丙○○僅答稱開內線要回家云云，尚不足以引
                發被告乙○○動手毆打之動機。此部分證人己○○之前揭證詞較為可信，證人丙○○此部分
                之證述殊不足取。準此，以被告乙○○與其妻
                趕赴現場時，甲○○已倒臥在地，不醒人事，
                肇事者丙○○卻仍在旁喝飲料，既未關心被害
                人，又以惡劣之口吻回答乙○○之質問，故被
                告乙○○與現場圍觀之人於一時氣憤難平之下
                ，動手毆打丙○○，亦合於人之常情。況證人
                己○○亦於原審證稱：後來乙○○有把打丙○○的人阻擋下來，此部分之證詞雖與被告乙○○之供述相左，卻與丙○○之證述相符，而證
                人己○○為被告乙○○聲請傳訊之證人，其所
                為之證詞均有利於被告乙○○，當無於此部分
                為誣陷乙○○而故為虛偽證述之必要。而被告
                乙○○之所以否認有阻止他人毆打丙○○，應
                係營造其於現場僅忙於救助甲○○，對於在場
                發生之狀況一概不知之借口。從而被告乙○○
                因見丙○○手部流血，惟恐事態擴大，故而阻
                止其他2人再行毆打應可認定。
        (三)綜上所述，被告乙○○所辯伊未共同毆傷丙○○，
            而證人己○○、許成亦附其說，分別證稱未見到乙○○動手毆打告訴人丙○○云云，顯係卸責及迴護
            之詞，均不足採信，被告乙○○傷害之犯行，應可
            認定。
        (四)至被告乙○○又辯稱：縱認被告有毆傷丙○○，係
            因被告到達現場時見甲○○不醒人事傷勢嚴重，而
            肇事之丙○○卻仍手持飲料在旁飲用，態度傲慢，
            對受傷之甲○○漠不關心，始基於義憤而犯傷害罪
            ，應依刑法第279條規定論處，原審竟依刑法第277
            條第1項傷害罪論科，尚有未合云云，惟按刑法第
            279條所謂當場基於義憤而傷人，係指被害人之行
            為違反正義客觀上足以激起一般人無可容忍之憤怒
            ，而當場實施傷害者而言(最高法院24年上字第224
            6號判例參照)，本案被害人之行為僅係過失傷害罪
            ，並無違反正義，應無該法條之適用，並予敘明。
    四、查被告故意傷害人之身體，核其所為，係犯刑法第277
        條第1項傷害罪。其與另2名不詳姓名年籍之成年男子間
        ，具有犯意聯絡及行為分擔，應論以共同正犯。
    五、原審認被告之傷害犯行，罪證明確，適用刑法第28條、
        第277條第1項、第41條第1項前段，刑法施行法第1條之
        1，並審酌被告乙○○並無前科，素行良好，僅於案發
        現場因見其岳父甲○○倒臥在地、傷勢嚴重，肇事之丙○○卻仍在旁喝飲料，毫無歉意，又與其發生口角，於
        一時氣憤，即人以暴力相向，出手傷害丙○○，惟見丙○○受傷流血，即阻止他人再行毆打及參酌丙○○之傷
        勢亦非輕微等一切情狀，量處有期徒刑三月，並諭知如
        易科罰金以一千元折算一日，至被告乙○○與他人共同
        持以毆傷丙○○之玻璃瓶，未經扣案，顯已滅失，且並
        無證據證明為被告乙○○或其他共犯所有，為免日後執
        行之困難故不宣告沒收，認事用法俱無不合，量刑亦稱
        妥適，被告上訴意旨，否認犯罪，指摘原判決不當，為
        無理由，應予駁回。
丙、據上論斷，應依刑事訴訟法第368條，判決如主文。
本案經檢察官江守權到庭執行職務。
中    華    民    國    98    年    9     月    24    日
                  刑事第五庭    審判長法  官  楊明章
                                      法  官  蔡美美
                                      法  官  戴勝利
以上正本證明與原本無異。
不得上訴。
                                      書記官  陳淑貞
中    華    民    國    98    年    9     月    24    日
附錄：本案論罪科刑法條全文：
刑法第277條：傷害人之身體或健康者，處3年以下有期徒刑、拘
             役或1千元以下罰金。
             犯前項之罪因而致人於死者，處無期徒刑或7年以
             上有期徒刑；致重傷者，處3年以上10年以下有期
             徒刑。


司法院資訊處製作；財團法人民間司法改革基金會備份。
